臺灣臺中地方法院民事判決
                                      110年度訴字第429號
原      告  蔡青宜  


被      告  陳慶鄰  
            詹凱統  
            蔡桂華  
            蔡麗甯  
            蔡淑慧  
            蔡適禮  
            蔡錫椅  

兼共同訴訟
代  理  人  蔡壽男  
上列當事人間返還不當得利事件，本院於民國110年12月6日言詞辯論終結，判決如下：                                    
    主    文
原告之訴駁回。
訴訟費用由原告負擔。
    事實及理由
壹、程序部分：
    按訴狀送達後，原告不得將原訴變更或追加他訴。但擴張或
    減縮應受判決事項之聲明者，不在此限，民事訴訟法第255 
    條第1項第3款定有明文。本件原告起訴原聲明：被告應給付
    原告新臺幣（下同）5,019,311元（見本院卷一15頁）。嗣
    於民國110年3月11日變更請求為⑴被告陳慶鄰應給付原告1,0
    78,416元、⑵被告詹凱統應給付原告1,078,416元、⑶被告蔡
    壽男應給付原告1,626,870元、⑷被告蔡桂華應給付原告464,
    379元、⑸被告蔡淑慧應給付原告464,379元、⑹被告蔡麗甯應
    給付原告456,982元、⑺被告蔡適禮應給付原告744,980元、⑻
    被告蔡錫椅應給付原告686,989元（合計6,601,411元，見本
    院卷一第125頁）。原告前述變更，核屬擴張應受判決事項
    之聲明，與前開規定相符，應予准許。
貳、實體部分：
一、原告起訴主張：
㈠、本件「市37」土地變更案(下稱系爭土地變更案)，涵蓋範圍
    包含臺中市梧棲區大庄段大庄小段400-6、400-7、400-11、
    401、401-1、401-2、403-32地號共7筆土地(下合稱403-32
    等7地號，分稱個別地號)，重測後面積合計5,883.96平方公
    尺，而原告為401-1、401-2地號土地之所有權人，403-32地
    號土地則由兩造及訴外人蔡裕彰、蔡裕芳共有，系爭土地變
    更案由兩造依臺中港特定區計畫私有未開闢市場用地檢討變
    更處理原則(下稱系爭處理原則)聲請進行變更地目為住宅區
    及商業區，依該原則第12、13、18條約定，以地主回饋政府
    20%土地作為變更條件，惟因部分土地地主不同意參與變更
    ，故由同意變更之401-1、401-2及403-32地號地主共同承擔
    ，除自己應捐贈部份，尚同意共同捐贈不同意變更之地主應
    回饋政府部分，總計負擔20.527%之土地捐贈，即應由403-3
    2地號土地負擔939平方公尺(4,575平方公尺×20.527%=939平
    方公尺)，401-1及401-2地號土地負擔238平方公尺(1,159平
    方公尺×20.527%=238平方公尺)，惟因系爭土地變更案之兩
    造共同受託人蔡適禮刻意選擇停車場位置之劃設，卻不進行
    重分配，嗣辦理土地回饋後，臺中市政府因贈與取得自401-
    2地號分割出來之401-7地號（面積391平方公尺）及自403-3
    2地號分割出來之403-365地號（面積786平方公尺），並作
    為停車場用地(面積1,177平方公尺，即391+786=1,177)，然
    而原告所有之401-1、401-2地號土地竟額外承擔153平方公
    尺，回饋比例達33.74%，403-32地號土地則少負擔153平方
    公尺，回饋僅為16.79%，403-32地號地主即獲153平方公尺
    利益，原告無端受有損失，已違反系爭處理原則，原告於領
    回所有權狀後，始知其事，雖多次請求被告處理卻無結果，
    爰依不當得利之法律關係為請求。
㈡、403-32地號土地各地主之應有部分分別如附表「應有部分」
    欄所示，其中蔡裕彰已返還，蔡裕芳以1,725,381元和解外
    ，其他不同意返還之地主即本件被告，經原告扣除與土地有
    關之填土等相關費用後(費用項目及金額均詳如附表)，被告
    應返還原告不當得利之金額分別如下聲明所示。
㈢、聲明：⑴被告陳慶鄰應給付原告1,078,416元、⑵被告詹凱統應
    給付原告1,078,416元、⑶被告蔡壽男應給付原告1,626,870
    元、⑷被告蔡桂華應給付原告464,379元、⑸被告蔡淑慧應給
    付原告464,379元、⑹被告蔡麗甯應給付原告456,982元、⑺被
    告蔡適禮應給付原告744,980元、⑻被告蔡錫椅應給付原告68
    6,989元
二、被告則以：
㈠、原告出具自願回饋切結書主動自願配合同意將401-1、401-2
    地號回饋臺中市政府，即自其所有401-2地號土地分割出401
    -7地號、面積391平方公尺土地，再將401-7地土地以贈與為
    原因，移轉登記為臺中市政府所有，其已知該贈與超出20%
    之回饋負擔比例，惟並無任何異議，直至兩造於109年9月間
    共同出售土地時始提出主張，自非正當。原告贈與臺中市政
    府之土地面積，雖超過回饋比例，然此為其與臺中市政府間
    有關贈與得否撤銷及請求返還之問題，與被告無關。
㈡、兩造雖均為403-32地號土地之共有人，但原告之應有部分僅
    有5/100，而401-1、401-2地號土地係位於403-32地號土地
    北側之裡地，不但未臨道路，且屬一片窪地，403-32地號則
    地形方正，面積達4,676平方公尺，臨15公尺既成道路，401
    -1、401-2地號必須與403-32地號土地一併開發或出售，始
    有價值。兩造於109年9月間將401-1、401-2地號與403-32地
    號土地一同出售，原告本無價值之土地因而得與403-32地號
    同以每坪25萬元價格出售，所受利益，遠大於其多負擔回饋
    所受損失，且原告雖額外負擔回饋之土地，但401-1、401-2
    號地號土地本為甚深之窪地，後經被告等替原告分擔該土地
    之填土整地費用1,457,063元，原告已獲得相當之補償。縱
    認被告應予補償，亦應以401-7號地號土地於107年尚為市場
    用地且未臨路之裡地價值計算始為合理，原告主張以109年9
    月間土地變更為第四種住宅區之價格計算(每坪25萬元），
    顯非正當。
㈢、聲明：原告之訴駁回。
三、兩造不爭執事項(見本院卷二第59頁，並由本院依卷內資料
    作文字修正)：
㈠、兩造前曾申請依臺中市○○○○○○○區○○○000000○0地號土地辦理
    將市場用地變更為住宅區及停車場用地。
㈡、原告為401-1、401-2地號土地之所有人，並為403-32地號土
    地之共有人，原告有簽署自願回饋切結書（見本院卷一第24
    5頁）、委託書（本院卷一第257頁）、自願回饋切結書（見
    本院卷一第263頁）。
㈢、兩造依第一項申請變更土地用途後，臺中市政府因贈與取得4
    01-7、403-365地號土地作為停車場用地，其中401-7地號係
    自401-2地號分割出來（面積391平方公尺）、403-365地號
    係自403-32地號分割出來（面積786平方公尺）；至於401、
    400-6、400-7、400-11則均未分擔捐贈之土地。
四、得心證之理由
㈠、按當事人主張有利於己之事實者，就其事實有舉證之責任，
    民事訴訟法第277條前段定有明文。而民事訴訟如係由原告
    主張權利者，應先由原告負舉證之責，若原告先不能舉證，
    以證實自己主張之事實為真實，則被告就其抗辯事實即令不
    能舉證，或其所舉證據尚有疵累，亦應駁回原告之請求（最
    高法院17年上字第917號裁判意旨參照）。又主張不當得利
    請求權存在之當事人，對於不當得利請求權之成立要件應負
    舉證責任，即應證明他方係無法律上之原因而受利益，致其
    受有損害。
㈡、查臺中市政府於107年12月22日發布「變更臺中港特定區計畫
    （「市37」市場用地為住宅區及停車場用地）案」（即系爭
    土地變更案），原申請變更範圍為403-32等7地號土地，依
    系爭處理原則之回饋比例規定，劃設變更範圍總面積之20%
    土地作為公共設施用地…在留設區位方面，採集中劃設並配
    置於毗鄰周邊公共設施用地一側，以提升使用效益，並降低
    對於主要要道路之交通影響等情，此有臺中市政府110年7月
    7日函文可佐，並有該府公告、變更書節本等在卷（見本院
    卷一第345-352頁）。又依系爭處理準則規定，其中第12條
    係關於變更住宅區或商業區之申請規模、適用回饋方式及審核
    程序之規定，就市場用地個案變更申請案之申請規模為「市
    場全部土地」、回饋方式為「1.繳納代金2.捐獻土地」，審
    核程序為「該市場用地個案變更申請案於都市計畫核定前須
    向都市計畫主管單位申請核計回饋金金額或捐獻土地面積（
    申請面積），並於繳納回饋金或捐獻土地及會都市計劃主管
    單位立冊登記後，始得公告實施都市計畫。」，並註明「回
    饋金或捐獻土地由同意都市計畫個案變更者負擔。」；第13
    條規定變更使用類型為住四者，回饋比例為20%；第18條則
    規定「回饋土地應面臨計畫道路且土地應儘量集中劃設、整
    地完成，並優先提供做為當地停車場用地為原則」（見本院
    卷一第237-239頁）。由此可知，申請變更之規模須為「市
    場全部土地」，此為401-1、401-2及403-32地號土地所有人
    須共同承擔其他不同意者之回饋比例之原因，而回饋比例20
    %，自係指市場全部土地應承擔之比例，而非市場全部土地
    之個別土地所有人，均需就其所有土地回饋20%，至於個別
    土地所有人間之分擔比例，應由土地所有人自行協議分擔之
    比例及回饋之位置。
㈢、又系爭土地變更案回饋臺中市政府20%之土地，其中回饋之40
    1-7號土地，面積391平方公尺，係原告於107年4月9日將其
    所有之401-2地號土申請分割登記出401-7地號土地，有臺中
    市清水地政事務所110年4月8日函送分割登記案資料可佐（
    見本院卷一第287-313頁），另依臺中市中正地政事務所110
    年3月29日函送之401-7地號土地贈與登記資料所示（見本院
    卷一第201-213頁），臺中市政府交通局於107年10月9日函
    覆龍邑工程顧問股份有限公司，表明同意受贈401-7、403-3
    65地號2筆土地，面積1,177平方公尺公共設施用地（停車場
    用地），而上述贈與401-7地號土地之辦理，無非因原告已
    於105年3月23日簽立自願回饋切結書、土地變更同意書、委
    託書（見本院卷一第245、251、257頁），及於107年簽立自
    願回饋切結書（同意401-7地號中391平方公尺、403-32地號
    39.30平方公尺辦理回饋，見本院卷一第263頁），原告簽立
    上開自願回饋切結書時，自能計算出所捐贈之401-7地號土
    地面積已超過系爭處理原則所定之20%比例即238平方公尺，
    然仍自願為捐贈之行為，且知悉並同意其所共有之403-32地
    號所回饋之比例少於20%，並經證人蔡適禮證述：403-32面
    臨已開闢之文明街大馬路，原告之401-1、401-2地號屬於裡
    地，雖有計劃道路，但至今尚未開闢，鄰接旁邊401，401是
    市府公有土地，基本上401-1、401-2地號屬於土地開發價值
    比較低，當初願意開發是因為原告在403-32也有持分，捐贈
    給市府401-7、403-365地號都經過土地所有權人同意，如果
    當時原告提出意見的話，我們可以提出不同作法，401-2分
    割出401-7作為捐贈範圍，是龍邑工程顧問股份有限公司規
    劃的，在規劃之後有在民族路45號4樓還是5樓的蔡裕芳（40
    3-32共有人之一）辦公室開會，當時提出規劃的內容，並經
    過大家同意，但沒有做成書面，原告也是403-32之所有人，
    開會時原告本人有來，大部分則是其父蔡裕彰出席，而依照
    顧問公司給的規劃案，撥出401-7、403-365地號是最佳方案
    ，依照這樣規劃，不論401-1、401-2、403-32的價值都一樣
    ，後來也將401-1、401-2、403-32地號一起出售，三筆土地
    價格都一樣；原告當時就同意負擔比較高的捐贈比例，顧問
    公司給變更案的時候有提到土地位置不同有不同的價值，也
    就有不同的捐贈比例，這個案子一直到出售都沒有問題，不
    知道為何出售後才會提告等語在卷（見本院卷二第55-57頁
    ），既上開回饋比例為原告所明知且出於自願所為，縱使被
    告因而少分擔回饋比例，亦難認為係無法律上原因而受有之
    利益。
㈣、原告雖稱被告應於系爭土地變更案後，重新依照變更前的比
    例重新分配，且被告等人應基於市地重劃實施辦法第21條、
    平均地權條例第60條規定共同分擔公共設施等語。然原告並
    未舉證其與被告就系爭土地變更案，有約定應於分配捐贈20
    %土地完成後，將系爭土地變更案後之所有土地，依照土地
    所有人原有持分比例，重新分配予各所有人；且依系爭土地
    變更案所據之系爭處理規則第2條所示，市場用地變更案件
    係循都市計畫法定程序辦理，非依市地重劃實施辦法或平均
    地權條例辦理，系爭土地變更案目的為變更該土地之地目為
    住宅區，亦與市地重劃係將都市一定範圍內之土地，全部重
    新加以規劃整理之性質不同，自無市地重劃實施辦法或平均
    地權條例之適用，從而，原告本件主張，尚屬無據，難以准
    許。
五、綜上所述，原告依民法第179條不當得利之法律關係，請求
    被告分別給付如其聲明所示之金額，為無理由，應予駁回。
六、本件判決之結果已臻明確，兩造其餘攻擊防禦方法，經審酌
    均於判決結果無影響，毋庸一一贅述，附此敘明。
七、訴訟費用負擔之依據：民事訴訟法第78條。
中　　華　　民　　國　　111 　年　　1 　　月　　24　　日
                  民事第五庭  法　官  李蓓
以上正本係照原本製作。
如對本判決上訴，須於判決送達後20日內向本院提出上訴狀。如
委任律師提起上訴者，應一併繳納上訴審裁判費。　　
中　　華　　民　　國　　111 　年　　1 　　月　　25　　日
                              書記官  陳采瑜
附表：被告應給付原告金額之計算
403-32地號所有人 應有部分比例  應繳足面積m² 應補償金額 (市37土地售價為25萬/m²) 填土費用 土地增值稅 履約保證信託費 土地買賣代書費 鋤草鑑界費 小計(元) 蔡裕彰(已付） 18%  27.54 2,082,717 -35,131 -105,920 -165 -109 -500 1,940,892 蔡裕芳(已和解) 16%  24.48 1,851,304 -31,227 -94,151 -61 -40 -444 1,725,381 陳慶鄰 10%  15.3 1,157,065 -19,517 -58,845 -6 -4 -278 1,078,416 詹凱統 10%  15.3 1,157,065 -19,517 -58,845 -6 -4 -278 1,078,416 蔡壽男 15%  22.95 1,735,597 -29,276 -79,021 -8 -5 -417 1,626,870 蔡桂華  4.24% 6.49 490,590 -8,275 -17,553 -160 -105 -118 464,379 蔡淑慧  4.24% 6.49 490,590 -8,275 -17,553 -160 -105 -118 464,379 蔡麗甯  4.24% 6.49 490,590 -8,275 -24,950 -160 -105 -118 456,982 蔡適禮  6.91% 10.57 799,528 -13,486 -40,662 -126 -83 -192 744,980 蔡錫椅  6.37% 9.75 737,047 -12,432 -37,484 21 14 -177 686,989 蔡青宜(原告)  5.00% 7.65 578,532 185,411 599,661 828 544 2,640 1,367,616 總計  100% 153